【裁判字號】    97,消債抗,55
【裁判日期】    980423
【裁判案由】    抗告事件
【裁判全文】
臺灣基隆地方法院民事裁定            97年度消債抗字第55號
抗  告  人  甲○○
上列抗告人因更生事件對於中華民國97年11月24日本院97年度消
債更字第15號裁定提起抗告，本院合議庭裁定如下：
    主  文
原裁定除聲請費用部分外廢棄。
抗告人即債務人甲○○自中華民國98年4月23日下午5時起開始更
生程序。
命司法事務官進行本件更生程序。
    理  由
一、本件抗告意旨略以：原審法院認為抗告人於民國（下同）97
    年1、2月份收入豐厚，卻忽略收入多數為年終獎金及不休假
    獎金，而獎金係公司依個人表現所給予不同層級之獎勵，金
    額不固定，並非年年均值，且抗告人係以「實領薪資」來作
    為支出，而非以「年平均月薪」作為計算基礎，是以抗告人
    聲請更生前每月必要支出約新臺幣 (下同)154,214 元至164
    ,214 元，顯非抗告人之月薪所得負擔。又抗告人本極具還
    款之「誠意」，於94年電信局民營化時，放棄年滿50歲、工
    作年資滿30年即可領月退俸之優渥條件，一次領足結算金約
    5,257,949元，再加計請求女兒協助以房屋轉貸及增貸金額
    約1,397,998元，全數用於清償積欠銀行之款項，並於95年
    實施債協專案初期，與金融機構申請協商，惟因債務龐大，
    抗告人於超乎所能負擔之條件下仍依約還款20期，後因無法
    再負擔原高額條件始毀棄協商之承諾。是以抗告人如此真誠
    將退休金和房子都付出殆盡償還卡債，原審法院竟以抗告人
    有穩定收入為由而駁回聲請。此外，抗告人於97年11月經臺
    灣臺北地方法院強制扣薪，對生活入不敷出之抗告人而言更
    是雪上加霜。為此，爰依法提出抗告，並聲明原裁定廢棄，
    並另為適法之裁判。
二、按債務人與金融機構協商成立者，不得聲請更生或清算。但
    因不可歸責於己之事由，致履行顯有重大困難者，不在此限
    ﹔本條例施行前，債務人依金融主管機關協調成立之中華民
    國銀行公會會員辦理消費金融案件無擔保債務協商機制與金
    融機構成立之協商，準用前項之規定，消費者債務清理條例
    （下稱本條例）第8條、第151條第5項、第6項分別定有明文
    。是以債務人前曾依銀行公會債務協商機制與金融機構成立
    協商者，固須有不可歸責於己致履行顯有重大困難之事由，
    始得聲請更生或清算，惟此處之「不可歸責之事由」，難以
    一概而論，應視情形而分別以觀。蓋本條例施行前，債務人
    依銀行公會債務協商機制與金融機構成立協商之當時，並無
    本條例可供作為後盾，且債務人亦無法預期嗣後將制定本條
    例，故債務人僅有接受或不接受金融機構所提出之還款方案
    ，如不接受，則又回復以往高利率之循環惡夢，此外亦無其
    他更生或清算程序可供選擇，是以在債務人無任何籌碼可供
    談判之情形下，幾無選擇之自由，而金融機構亦因當時僅有
    此一協商機制可供債務人選擇，故於協商之時，往往僅顧自
    身債權之受償，完全未慮及債務人之經濟狀況，逕自提出過
    於嚴苛，甚至超出債務人之經濟能力可得負擔之協商條件，
    是以債務人被迫答應其所無法負擔之協商條件者，比比皆是
    。反之，本條例施行後之債務協商，債務人尚有更生或清算
    程序可供選擇，而金融機構亦因忌憚債務人選擇更生或清算
    程序，故於協商時，立場不致於太過堅持，是以債務人幾均
    可爭取有利且可負擔之協商方案。準此，二者之協商背景既
    有如此之差異，則債務人於前依銀行公會債務協商機制成立
    協商者，判斷其是否有「不可歸責之事由」時，自應採取較
    寬鬆之解釋，認為凡是客觀上債務人之支出增多，或收入、
    收益減少，非其成立協商時所能預期，又如協商成立時所定
    之條件過苛，超越債務人之負擔能力而客觀上履行不能，或
    雖未超過債務人之所得，然留與債務人使用之資金過少，使
    債務人無法維持其基本生活者，均可認係不可歸責於債務人
    之事由。
三、經查：本件抗告人並非從事營業活動之人，名下僅有汽車一
    部，而其所積欠債務總額為4,773,178元，未逾1,200萬元，
    有抗告人於原審所提之財產及收入狀況說明書、全國財產稅
    總歸戶財產查詢資料清單及債權人清冊暨債權總金額表在卷
    可稽，堪認本件抗告人確有不能清償債務之情事。又抗告人
    於本條例施行前，曾於95年6月10日依銀行公會債務協商機
    制與金融機構債權人安泰銀行成立協商，約定分84期，每月
    償還46,764元依各債權銀行之債權金額比例清償各項債務，
    至全部清償為止，而抗告人於協商成立後依約履行20期，之
    後即毀棄協商承諾而未再行依約清償，此有抗告人提出之無
    擔保債務還款計劃及聯合徵信中心當事人綜合信用報告為證
    ，合先敘明。復依抗告人所提出之96年度綜合所得稅各類所
    得資料清單，抗告人於96年度之收入總額為1,457,346元，
    平均每月收入約為121,446元（元以下四捨五入），看似豐
    厚，惟抗告人每月除須依上揭協商條件償還46,764元外，尚
    須償還民間債務共50,270元，是以抗告人之平均收入121,44
    6元，扣除攤還協商款46,764元以及民間借貸50,270元，僅
    餘24,412元可供聲請人運用。而抗告人既已身負鉅債，則其
    日常生活固應受到相當之限制，惟因抗告人患有糖尿病、高
    血壓、高血脂，必須定期接受門診治療，此有抗告人於原審
    所提出之診斷證明及費用單據為證，是以抗告人之生活費用
    較一般人為高仍屬合理。縱依行政院所公佈97年臺灣省最低
    生活費用為9,829元，再參酌96年受扶養人之免稅額為77,00
    0元，平均每月以6,500元計算，認定抗告人及其兒子所需之
    必要支出應為16,329元﹔又抗告人之父親為重度肢障人士﹔
    母親亦罹有糖尿病、高血壓、高脂血症、冠心症，必須定期
    追蹤、治療，不可間斷，此均有抗告人於原審所提出之身心
    障礙手冊及診斷證明書為證，足認抗告人及其父母親所需之
    基本生活費用，應較一般人為高，是以抗告人於原審主張每
    月支付父母扶養費合計10,000元，應屬合理，從而抗告人每
    月之必要支出至少為26,329元。準此，以抗告人之平均收入
    扣除每月攤還之債務後，所剩餘額24,412元，顯然不足以供
    抗告人及受其扶養之人維持生活所需。復參諸抗告人於94年
    中華電信民營化時，放棄年滿50歲、年資滿30年即可領取月
    退俸之優渥條件，一次領足結算金總額共5,257,949元並將
    之全數用以清償債務，且與金融機構成立協商後，亦已依約
    勉力履行20期，益徵抗告人確有還款之「誠意」，抗告人之
    所以無法繼續履行協商條件，純係該協商條件對抗告人而言
    ，已過於嚴苛，從而，本件衡情應為金融機構債權人僅考量
    其債權數額之清償而未慮及抗告人經濟能力之非可歸責於抗
    告人之事由所致，且此亦不因於協商時即已存在而有異。原
    審法院僅以抗告人於協商成立後之清償期間，收入不減反增
    、亦未證明有何支出增加之情形，認定抗告人於協商成立後
    並無任何因情勢變更致履行困難，未顧及抗告人每月攤還債
    務之多寡、所剩餘額是否足供抗告人及受其扶養之人維持基
    本生活之所需，已有未洽。
四、綜上所述，本件抗告人僅係一般消費者，並未從事營業，且
    其有不能清償債務之情事，而所負無擔保及無優先權債務亦
    未逾 1,200萬元，前雖與各債權銀行達成協定，但有不可歸
    責事由致履行協定顯有重大困難，復未經法院裁定開始清算
    程式或宣告破產，亦查無抗告人有消費者債務清理條例第 6
    條第3項、第8條或第46條各款所定駁回更生聲請之事由存在
    ，則本件抗告人聲請更生，要屬有據，應予准許。原裁定駁
    回抗告人更生之聲請，於法尚有未洽，抗告意旨求予廢棄，
    自屬有理由，爰依法廢棄原裁定，並依本條例第45條第 1項
    、第16條第 1項之規定，由本院予以廢棄改判如主文第2、3
    項所示。
五、依消費者債務清理條例第11條第2項、第45條第1項、第16條
    第1項、第15條，民事訴訟法第495條之1第1項、第450條第1
    項之規定，裁定如主文。
中    華    民    國    98    年    4     月    23    日
                  民事庭審判長法  官  李媛媛
                              法  官  陳湘琳
                              法  官  徐世禎
以上正本係照原本作成。
本件裁定不得再抗告。
中    華    民    國    98    年    4     月    23    日
                              書記官  周素秋


司法院資訊處製作；財團法人民間司法改革基金會備份。
